臺灣高等法院民事判決
107年度重上字第774號
上  訴  人  藍廷璋  

訴訟代理人  劉博文律師
上  訴  人  莊文秀  
            陳錦綉（即高文章之繼承人）

共      同
訴訟代理人  顏嘉盈律師
複  代理人  陳益軒律師 
上列當事人間分配表異議之訴事件，上訴人對於中華民國107年8
月30日臺灣臺北地方法院107年度訴字第3號第一審判決各自提起
上訴，本院於109年1月8日言詞辯論終結，判決如下：
    主      文
原判決關於剔除臺灣臺北地方法院一百零五年度司執字第九九三
九八號強制執行事件，於民國一百零六年十一月二十三日製作之
分配表，次序六所列莊文秀債權本金超過新臺幣捌佰貳拾萬壹仟
捌佰肆拾元（即剔除新臺幣貳拾萬元）及違約金債權新臺幣貳佰
萬元部分；次序七所列陳錦綉（即高文章之繼承人）債權本金超
過新臺幣玖佰貳拾捌萬元（即剔除新臺幣貳拾萬元）及違約金債
權新臺幣貳佰萬元部分，暨訴訟費用（已確定部分除外）之裁判
均廢棄。
上廢棄部分，藍廷璋於第一審之訴駁回。
藍廷璋之上訴駁回。
第一、二審訴訟費用（已確定部分除外）均由藍廷璋負擔。
    事實及理由
一、上訴人即被上訴人藍廷璋（下稱藍廷璋）主張：伊雖有向被
    上訴人即上訴人莊文秀、陳錦綉（下合稱莊文秀等2人，分
    別時各稱其姓名）之被繼承人高文章（下稱高文章）各借款
    新臺幣（下同）1,000萬元，共計2,000萬元，並提供房地設
    定抵押權（下稱系爭抵押權）及簽立借款借據與本票，然渠
    等僅各以匯款方式交付908萬元，嗣另案即臺灣高等法院臺
    中分院107年度上易字第447號判決（下稱另案確定判決）認
    定本件借貸之仲介費用各20萬元為莊文秀、高文章交付伊借
    款本金之一部分，則本件借款本金均各為928萬元，逾此金
    額即屬預扣利息，未實際交付藍廷璋，依法自不得併入本金
    。又本件借款借據所稱利息，應指按民國103年中央銀行核
    定放款利率計算，即約年息2%，逾2%部分之利息不存在。再
    者，兩造間並無違約金之約定，縱認有違約金之約定，各20
    0萬元實屬過高，應依民法第252條規定予以酌減；又前開違
    約金實為損害賠償總額預定性質，依最高法院62年台上字第
    1394號判決先例意旨，莊文秀等2人亦僅得主張違約金之權
    利，不得再請求給付遲延利息。爰依強制執行法第41條及民
    法第252條規定，請求原法院105年度司執字第99398號拍賣
    抵押物強制執行事件（下稱系爭執行事件）於106年11月23
    日以北院隆105司執火字第99398號函所製作之分配表（下稱
    系爭分配表）次序6莊文秀之本金債權於逾800萬1,840元、
    次序7陳錦綉之本金債權於逾908萬元、該等本金債權利息逾
    2%及違約金債權各200萬元部分，均應剔除等語。
二、莊文秀等2人則以：兩造間借貸金額共計2,000萬元，借款期
    限自103年12月31日起至104年3月30日止，並約定利息，依
    本票所載為各按年息20%計算；另約定遲延利息，依借據及
    系爭抵押權設定契約書所示，係各按每百元日息1角計算；
    復約定違約金，依系爭抵押權設定契約書記載，係伊等各20
    0萬元，合計400萬元。莊文秀、高文章各以匯款方式交付90
    8萬元，其餘各72萬元屬預扣利息，另約定由藍廷璋負擔並
    代為轉交訴外人邱清堂仲介費各20萬元，此部分係屬借款本
    金之一部，已為藍廷璋所不爭執，自不應剔除。又遲延利息
    部分，借據內容與系爭抵押權設定內容一致，且伊等僅於年
    息20%範圍內主張，並無違反強制規定。就違約金各200萬元
    部分，藍廷璋並未於系爭執行事件中依法聲明異議，自非本
    件異議之訴範圍，其於原審所為訴之追加不合法；縱上開違
    約金債權疏未載於借據，然業於系爭抵押權設定契約書載明
    ，依法設定抵押權登記在案，並有藍廷璋簽發面額各200萬
    元之本票擔保付款，是違約金契約已經成立，且均為抵押權
    效力所及。再者，本件違約金係屬懲罰性質，復無過高，自
    無庸予以酌減等語置辯。
三、藍廷璋於原審起訴聲明：系爭分配表次序6莊文秀之本金債
    權於逾800萬1,840元、債權利息逾2%及違約金債權，應予剔
    除；次序7陳錦綉之本金債權於逾908萬元、債權利息逾2%及
    違約金債權，應予剔除。莊文秀等2人於原審均答辯聲明：
    藍廷璋之訴駁回。原審判命系爭分配表次序6莊文秀所列本
    金債權892萬1,840元，於逾800萬1,840元部分及違約金債權
    200萬元，均應予剔除，不得列入分配；次序7陳錦綉所列本
    金債權1,000萬元，於逾908萬元部分及違約金債權200萬元
    ，均應予剔除，不得列入分配，並駁回藍廷璋其餘之訴。兩
    造就其等敗訴部分，藍廷璋提起全部上訴、莊文秀等2人則
    提起一部上訴。藍廷璋於本院上訴聲明：㈠原判決不利藍廷
    璋部分廢棄。㈡上廢棄部分，系爭分配表應再更正如下：⒈次
    序6所列莊文秀本金債權之債權利息逾2%部分應予剔除。⒉次
    序7所列陳錦綉本金債權之債權利息逾2%部分，應予剔除。
    就莊文秀等2人之上訴，答辯聲明：上訴駁回。莊文秀等2人
    於本院上訴聲明：㈠原判決第一項所命超過：系爭分配表次
    序6莊文秀本金債權820萬1,840元；次序7陳錦綉本金債權92
    8萬元，應予剔除部分（即僅就原判決剔除莊文秀等2人本金
    債權20萬元及違約金債權200萬元部分聲明不服，其餘未據
    上訴部分，已告確定），均廢棄。㈡上廢棄部分，藍廷璋於
    第一審之訴駁回。就藍廷璋之上訴，答辯聲明：上訴駁回。
四、兩造不爭執事項（見本院卷第438、439頁）：
  ㈠藍廷璋曾向莊文秀、高文章借款，並簽立「借款借據」與本
    票，渠等係以匯款方式交付藍廷璋各908萬元。
  ㈡藍廷璋於103年12月31日「借款借據」記載其向莊文秀借款金
    額為1,000萬元，該款即日由雙方當面點清交與借款人，利
    息「按中銀行核定放款利率計算」，期限自103年12月31日
    起至104年3月30日止，遲延利息按每百元日息壹角計算，償
    還辦法部分記載「商業本票NO：0098票號共壹張、償付借款
    」；藍廷璋於103年12月31日「借款借據」記載其向高文章
    借款金額為1,000萬元，該款即日由雙方當面點清交與借款
    人，利息「按中銀行核定放款利率計算」，期限自103年12
    月31日起至104年3月30日止，遲延利息按每百元日息壹角計
    算，償還辦法部分未有具體內容之記載；藍廷璋並簽發：⒈
    票號天生字第97號、付款日104年3月30日、票面金額200萬
    元、發票日103年12月31日之本票；⒉票號天生字第95號、付
    款日104年3月30日、票面金額1,000萬元、發票日103年12月
    31日之本票；⒊票號天生字第98號、付款日104年3月30日、
    票面金額1,000萬元、發票日103年12月31日之本票；⒋票號
    天生字第99號、付款日104年3月30日、票面金額200萬元、
    發票日103年12月31日之本票共4紙(見原審卷第82至87頁)。
  ㈢藍廷璋將臺北市○○區○○段○○段000000000○號（門牌號：00路0
    段000巷00弄0號0樓，權利範圍1/1）建物與其坐落之同地段
    0000-0000地號（權利範圍50000分之1840）土地於103年12
    月29日設定普通抵押權(即系爭抵押權)予莊文秀、高文章，
    擔保債權總金額為2,400萬元，擔保103年12月29日之借款契
    約，債務清償日期以104年3月28日為清償日，利息以年利率
    百分之二計算，遲延利息以每百元日息壹角計算，違約金為
    400萬元，債務不履行之賠償金400萬元，莊文秀、高文章債
    權額比例各為二分之一。
  ㈣系爭抵押權所擔保之借款債權本金，於1,856萬元（即莊文秀
    等2人各928萬元）範圍內存在。
  ㈤目前借款本金餘額莊文秀762萬4,041元、陳錦綉928萬元。
五、兩造爭執事項： 
  ㈠系爭分配表次序6莊文秀、次序7陳錦綉之違約金債權各200萬
    元是否為本件異議之訴範圍？是否應予剔除或酌減？
  ㈡系爭分配表次序6莊文秀、次序7陳錦綉之本金債權利息逾2%
    部分是否應予剔除？
六、本院茲就兩造爭點分論如下： 
  ㈠系爭分配表次序6莊文秀、次序7陳錦綉之違約金債權各200萬
    元是否為本件異議之訴範圍？是否應予剔除或酌減？
  ⒈按債權人或債務人對於分配表所載各債權人之債權或分配金
    額有不同意者，應於分配期日1日前，向執行法院提出書狀
    ，聲明異議。前項書狀，應記載異議人所認原分配表之不當
    及應如何變更之聲明，強制執行法第39條第1項、第2項定有
    明文。依同法第40條、第41條之規定，執行法院未依異議更
    正分配表而為分配，該異議未終結者，應就無異議之部分先
    為分配。為異議之債權人或債務人應於分配期日起（於有反
    對陳述之情形，自聲明異議人受通知之日起）10日內向執行
    法院對為反對陳述之債權人或債務人提起分配表異議之訴。
    是債權人或債務人提起分配表異議之訴，自以已依強制執行
    法第39條第1項、第2項規定聲明異議，並於第41條所定期間
    內起訴為要件。而所謂訴之擴張，與起訴無異，仍須具備起
    訴之合法要件；本件上訴人於原審擴張其聲明，就該擴張部
    分，非屬其依強制執行法第39條規定向執行法院聲明異議之
    範圍，且未於法定期間內起訴，依上說明，其擴張之訴自非
    合法（最高法院97年度台上字第1363號判決意旨參照）。
  ⒉經查，藍廷璋係於106年10月31日對系爭執行事件於106年9月
    21日所製作之分配表（下稱前分配表），於原法院提起分配
    表異議之訴，經受理在案，嗣兩造均對前分配表聲明異議，
    原法院執行處遂於106年11月23日更正前分配表而製作系爭
    分配表，並改定於106年12月25日分配，藍廷璋則於同年12
    月22日具狀對系爭分配表之金額聲明異議後，復於107年1月
    3日在原審提起追加系爭分配表異議之訴，嗣於107年8月9日
    再具狀聲明：「一、次序6莊文秀之本金債權於逾800萬1,84
    0元、債權利息逾2%及違約金債權，應予剔除。二、次序7陳
    錦綉之本金債權於逾908萬元、債權利息逾2%及違約金債權
    ，應予剔除」等語，有起訴狀、前分配表、追加起訴狀、系
    爭分配表、民事異議狀、民事補充辯論意旨㈡狀可按（見原
    審卷第3至12、20、27至31、100至102頁），並經本院調取
    系爭執行事件卷宗核閱屬實，可知藍廷璋於107年8月9日在
    原法院確認就系爭分配表提起異議之訴，並追加應剔除違約
    金債權。惟依藍廷璋上開於106年12月22日所具對系爭分配
    表之民事異議狀記載，其請求更正莊文秀等2人分配金額之
    聲明為：「一、分配表次序6債權人莊文秀之債權，原列8,9
    21,840元，至多應列為8,001,840元；又債權利息原列20%，
    至多應列為2%，再依上述更正後計算之。二、分配表次序7
    債權人陳錦绣之債權，原列10,000,000元， 至多應列為9,0
    80,000元；又債權利息原列20%，至多應列為2%，再依上述
    更正後計算之。」等語，且於該異議狀之事實及理由欄中亦
    僅說明其更正聲明本金及利息之依據（見原審卷第29至31頁
    ），足見藍廷璋於本件分配表異議之訴，其聲明異議之範圍
    ，僅限於其前述主張系爭分配表應更正之本金債權及年息計
    算之利息債權，此即為本件異議之訴所得審斷之範圍，是藍
    廷璋於原審審理中之107年8月9日始提起追加之訴，請求剔
    除莊文秀等2人違約金債權部分，顯非在藍廷璋原就系爭分
    配表聲明異議之範圍內，揆諸上開說明及民事訴訟法第249
    條第1項第6款規定，其追加之訴並不合法，自無從准許，而
    應予駁回。
  ⒊是以，莊文秀等2人抗辯藍廷璋於原審所為此部分追加之訴不
    合法，既有理由，則本院就系爭分配表所列違約金債權是否
    應予剔除或酌減，即無再予論述之必要。
  ㈡系爭分配表次序6莊文秀、次序7陳錦綉之本金債權利息逾2%
    部分，是否應予剔除？
  ⒈首查，藍廷璋曾向莊文秀、高文章借款，並簽立「借款借據
    」、本票及設定系爭抵押權，渠等係以匯款方式交付藍廷璋
    各908萬元，嗣另案確定判決認定本件借貸之仲介費用各20
    萬元為莊文秀、高文章交付藍廷璋借款本金之一部分，並預
    扣72萬元之利息，則本件藍廷璋向莊文秀、高文章借款本金
    均各為928萬元，且為系爭抵押權所擔保之借款債權本金等
    情，業如兩造不爭事項四、㈠㈣所述，復有另案確定判決在卷
    可按（見本院卷第325至333頁），堪認真正。是系爭分配表
    次序6莊文秀之債權原本，原列892萬1,840元（業於臺灣臺
    中地方法院104年度司執子字第104239號執行事件中受償本
    金107萬8,160元，故於系爭執行事件以所餘本金列入分配，
    計算式：1,000萬元－107萬8,160元＝892萬1,840元，見原審
    卷第28頁系爭分配表附註二說明）及次序7陳錦綉之債權原
    本，原列1,000萬元，均應扣除預扣之72萬元利息，即其等
    本金債權應各更正為820萬1,840元及928萬元。
  ⒉按遲延之債務，以支付金錢為標的者，債權人得請求依法定
    利率計算之遲延利息。但約定利率較高者，仍從其約定利率
    。約定利率，超過週年百分之二十者，債權人對於超過部分
    之利息，無請求權，民法第233條第1項、第205條分別定有
    明文。查，本件借款借據及系爭抵押權設定書已約明兩造間
    借款之遲延利息按每百元日息壹角計算，系爭抵押權債務即
    本金清償日期為104年3月28日等情，業如兩造不爭事項四、
    ㈡ ㈢所述，雖該清償日期與借款借據上所載之借款期限屆至
    日104年3月30日未符，惟系爭執行事件之執行名義為拍賣抵
    押物裁定，自應以系爭抵押權設定契約書約定之清償日期為
    據，則藍廷璋就本件借款債務自104年3月29日起應給付之遲
    延利息，依此計算之年息固高達36.5%，然莊文秀等2人僅分
    別請求自屆期後之105年8月10日、104年3月29日起至清償日
    止，按年息20%計算之遲延利息，有系爭分配表可按（見原
    審卷第27、28頁），依上說明，自非法所不許。又兩造就本
    件借款期間之利息於借款借據及系爭抵押權設定契約書雖分
    別約定「利息按中銀行核定放款利率計算」、「利息以年利
    率百分之二計算」等語，然系爭分配表所列之利息為遲延利
    息，業如前述，是藍廷璋主張該等利息應以年息2%計算云云
    ，即屬無據。
  ⒊至藍廷璋主張：兩造間所約定之違約金係屬損害賠償總額預
    定性質，依最高法院62年台上字第1394號判決先例意旨，莊
    文秀等2人應不得更請求遲延利息賠償損害云云。惟按違約
    金有賠償性違約金及懲罰性違約金，其性質及作用各自不同
    ，前者係以違約金作為債務不履行所生損害之賠償總額之預
    定，債權人除違約金外，不得另行請求損害賠償；後者則係
    以強制債務履行為目的，確保債權效力之強制罰，於債務不
    履行時，債權人除得請求支付違約金外，並得請求履行債務
    ，或不履行之損害賠償，此時該違約金具有懲罰之性質，而
    非僅為賠償總額之預定，債務人於違約時除應支付違約金外
    ，其餘因契約之約定或其他債之關係應負之一切賠償責任，
    均不受影響。而當事人約定之違約金究屬何者？應依當事人
    之意思定之。如無從依當事人之意思認定違約金之種類，應
    綜合契約之內容及一切事實定之，倘於契約中將違約金與其
    他之損害賠償（廣義，凡具有損害賠償之性質者均屬之）併
    列者，即應認該違約金之性質為懲罰性違約金。俾債權人於
    債務人違約時，除約定之違約金外，並得請求其他的損害賠
    償，庶符合當事人訂約之真義（最高法院106年度台上字第1
    853號判決意旨參照）。查，兩造約定系爭抵押權擔保範圍
    ，包括債務原本、利息、遲延利息以每百元日息壹角計算及
    違約金肆佰萬元等，有系爭抵押權設定契約書可按（見原審
    卷第80頁反面），即將違約金與填補莊文秀等2人因藍廷璋
    遲延給付所生損害之遲延利息併列，且兩造約定遲延利息利
    率為每百元日息壹角，即年息36.5% ，顯然足以填補莊文秀
    等2人因遲延給付所生損害，尚且有餘，則兩造再約定上開
    定額之違約金，真意應係以強制藍廷璋履行債務為目的，具
    有懲罰性而為之約定，並非於遲延利息以外，再預定莊文秀
    等2人因遲延給付所生損害賠償之總額。故莊文秀等2人抗辯
    此違約金係屬懲罰性質等語，堪予憑採，則莊文秀等2人請
    求藍廷璋給付以年息20%計算之遲延利息，當屬有據，則藍
    廷璋前揭所辯，洵無可取。
  ⒋基此，莊文秀等2人抗辯系爭分配表次序6莊文秀所列本金債
    權超過820萬1,840元、次序7陳錦綉所列本金債權超過928萬
    元（即原判決各剔除上開本金債權20萬元部分）不應剔除，
    為有理由，當足採之；藍廷璋主張系爭分配表次序6莊文秀
    、次序7陳錦綉之本金債權利息逾2%部分，應予剔除，為無
    理由，不應准許。
七、綜上所述，藍廷璋依強制執行法第41條規定，請求系爭分配
    表次序6莊文秀之本金債權於逾820萬1,840元，應予剔除；
    次序7陳錦綉之本金債權於逾928萬元，應予剔除，為有理由
    ，均應予准許。即原判決關於剔除系爭分配表次序6莊文秀
    所列本金債權超過820萬1,840元（即剔除本金債權20萬元）
    、次序7莊文秀所列本金債權超過928萬元（即剔除本金債權
    20萬元）與起訴不合法之違約金債權各200萬元部分，為莊
    文秀等2人敗訴之判決，尚有未合，莊文秀等2人上訴意旨指
    摘原判決此部分不當，求予廢棄改判，為有理由，爰由本院
    廢棄改判如主文第2項所示。其餘不應准許部分，原審為藍
    廷璋敗訴之判決，核無不合，藍廷璋上訴意旨指摘原判決此
    部分不當，求予廢棄改判，為無理由，應駁回其上訴。
八、本件事證已臻明確，兩造其餘之攻擊或防禦方法及所用之證
    據，經本院斟酌後，認為均不足以影響本判決之結果，爰不
    逐一論列，附此敘明。
九、據上論結，本件藍廷璋之上訴為無理由，莊文秀等2人之上
    訴為有理由，爰依民事訴訟法第449條第1項、第450條、第7
    8條，判決如主文。
中    華    民    國   109    年    1    月   22      日
                    民事第十九庭 
                        審判長法  官 魏麗娟
                              法  官 潘進柳
                              法  官 游悅晨
正本係照原本作成。
藍廷璋如不服本判決，應於收受送達後20日內向本院提出上訴書
狀，其未表明上訴理由者，應於提出上訴後20日內向本院補提理
由書狀（均須按他造當事人之人數附繕本）上訴時應提出委任律
師或具有律師資格之人之委任狀；委任有律師資格者，另應附具
律師資格證書及釋明委任人與受任人有民事訴訟法第466 條之1
第1項但書或第2項（詳附註）所定關係之釋明文書影本。如委任
律師提起上訴者，應一併繳納上訴審裁判費。
中    華    民    國    109   年    1     月    22    日
                              書記官 王詩涵
附註：
民事訴訟法第466條之1（第1項、第2項）：
對於第二審判決上訴，上訴人應委任律師為訴訟代理人。但上訴
人或其法定代理人具有律師資格者，不在此限。
上訴人之配偶、三親等內之血親、二親等內之姻親，或上訴人為
法人、中央或地方機關時，其所屬專任人員具有律師資格並經法
院認為適當者，亦得為第三審訴訟代理人。